臺灣臺中地方法院刑事判決　　　　　　　96年度訴字第1816號
公　訴　人　臺灣臺中地方法院檢察署檢察官
被　　　告　甲○○
　　　　　　丙○○
上　一　人
選任辯護人　李明海　律師
被　　　告　乙○
上列被告等因妨害投票案件，經檢察官提起公訴（95年度選偵字
第58號），本院判決如下：
    主    文
甲○○、丙○○、乙○均無罪。
    理    由
一、本件公訴意旨略以：被告甲○○為台中市第18屆里長選舉中
    北屯區仁愛里里長之候選人，為達勝選目的，乃邀被告丙○
    ○（其妹夫）、乙○（其友人）虛報戶籍遷入至甲○○之選
    區，以取得投票權，投票予甲○○。丙○○、乙○均應允，
    而分別與甲○○基於以虛報戶籍遷入甲○○之選區以妨害投
    票正確性之犯意聯絡，由乙○於民國95年1月26日，向位於
    台中市○○區○○路3段10號之台中市北屯區戶政事務所申
    請將乙○、其妻蔡鴛鴦、已成年之子洪明才及已成年之女洪
    麗君之戶籍自台中縣太平市○○路○段32巷44號遷入甲○○
    所承租之台中市○○區○○里○○鄰○○路46號。丙○○則於
    95年2月6日，向台中市北屯區戶政事務所申請將丙○○、其
    妻何玉櫻（即甲○○之妹）及出生年次為77年之女廖今彌之
    戶籍自台中市西屯區○○○○街50之1號遷入甲○○之住處
    即台中市○○區○○里○○鄰○○路111巷20之1號。丙○○、
    乙○與遷入各該戶籍之人均未實際居住各該址，台中市北屯
    區戶政事務所承辦之公務員未發覺該情，乃均依申請於當日
    登載於戶籍登記簿上，並於編造台中市第18屆里長選舉人名
    冊時，依戶籍登記簿將丙○○、何玉櫻、乙○、蔡鴛鴦、洪
    明才、洪麗君編入仁愛里選舉人名冊並公告確定，擬以此非
    法之方法使該次選舉之投票發生不正確之結果。嗣丙○○、
    乙○於95年6月10日投票日均未投票，甲○○、丙○○、乙
    ○之犯行始未得逞，因認被告甲○○、丙○○、乙○係共犯
    刑法第146條第2項、第1項之妨害投票正確未遂罪等語。
二、按犯罪事實應依證據認定之，無證據不得認定犯罪事實；又
    不能證明被告犯罪者，應諭知無罪之判決，刑事訴訟法第15
    4條第2項、第301條第1項分別定有明文。又認定不利於被告
    之事實，須依積極證據，苟積極證據不足為不利於被告事實
    之認定時，即應為有利於被告之認定，更不必有何有利之證
    據（最高法院30年上字第816號判例參照）。又刑事訴訟法
    第161條第1項規定：檢察官就被告犯罪事實，應負舉證責任
    ，並指出證明方法。因此，檢察官對於起訴之犯罪事實，應
    負提出證據及說服之實質舉證責任。倘其所提出之證據，不
    足為被告有罪之積極證明，或其指出證明之方法，無從說服
    法院以形成被告有罪之心證，基於無罪推定之原則，自應為
    被告無罪判決之諭知（最高法院92年台上字第128號判例參
    照）。
三、公訴人以被告3人涉嫌妨害投票正確未遂罪，無非以被告丙
    ○○業已坦承遷移戶籍之目的係為協助被告甲○○選里長等
    語，及證人洪碧李證稱乙○遷入之台中市○○區○○里○○鄰
    ○○路46號未擺設床鋪、實際無法居住等語，暨被告乙○自
    承從未給付租金予甲○○等節，為主要論據。訊據被告丙○
    ○、乙○均不否認為協助被告甲○○參選里長，始分別將戶
    籍遷入台中市○○區○○里○○鄰○○路111巷20之1號及台中
    市○○區○○里○○鄰○○路46號等情，惟堅詞否認有何妨害
    投票犯行，均辯稱：投票日當天沒有去投票，即使有遷戶籍
    的動作，也應該不構成犯罪等語；質之被告甲○○亦堅詞否
    認犯行，辯稱：直到95年3月底經由鄰居推薦，才決定參選
    里長，另2名被告遷移戶籍時，尚未決定是否參選等語。
四、本院之判斷：
  (1)被告丙○○、乙○為協助被告甲○○參選仁愛里里長，始分
    別將其個人及妻子、子女之戶籍遷移至台中市○○區○○里
    ○○ 鄰○○路111巷20之1號及台中市○○區○○里○○鄰○○
    路46號一節，業據被告丙○○、乙○於本院供述明確，並有
    台中市北屯區戶政事務所95年6月5日北屯戶字第0950004245
    號函所附丙○○及乙○之遷入戶籍登記申請書在卷可稽（見
    95年選他字第88號偵查卷第26-28頁），參以證人洪碧李於
    偵訊時證稱「台中市○○區○○里○○鄰○○路46號1樓只有1
    間房間，在堆放雜物，沒有放床，不能住人」等語（見95年
    度選偵字第58號偵查卷第35頁），堪認被告丙○○、乙○上
    開自白應與事實相符而可採信。證人李瑞發固於本院審理時
    證稱「甲○○是在95年3月20幾日時，才告訴我他想要參選
    ，他告訴我說大家擁護他出來選里長」等語，惟上開證言僅
    能證明證人李瑞發於95年3月20幾日聽聞被告甲○○有意參
    選里長一事，無從證明被告甲○○是否曾向被告丙○○、乙
    ○表示參選里長、是否要求被告丙○○、乙○給予協助而將
    戶籍遷入選區，是證人李瑞發上開證言無從為有利被告甲○
    ○之認定。以被告丙○○、乙○分別為被告甲○○之妹夫、
    友人之身分，其2人均係基於協助被告甲○○參選仁愛里里
    長之意思，始將妻子、子女之戶籍遷入仁愛里選區，堪認被
    告甲○○早已告知被告丙○○、乙○其要參選里長一事，並
    與被告丙○○、乙○就以遷徙戶籍之方式達成協助選舉之目
    的，已與被告丙○○、乙○有所謀議而有犯意之聯絡，被告
    甲○○上開辯解，顯屬卸責之詞，不足採信。
  (2)被告丙○○、乙○為協助被告甲○○參選里長始將戶籍遷入
    仁愛里選區，惟於95年6月10日里長選舉當日均未前往投票
    一節，業據被告丙○○、乙○供述明確，就其2人於投票當
    日有無領取選票一事，台中市選舉委員會回覆稱「查本市第
    18屆里長選舉（投票日95年6月10日）之選舉人名冊及選舉
    票於各區區公所保管，依公職人員選舉罷免法第57條規定，
    已逾保管期間，北屯區公所業於96年1月30日將前述資料銷
    毀」，有該會96年2月6日中市選一字第0962300166號函在卷
    可稽（見同上偵查卷第33頁），是此部分自應為有利被告之
    認定，認被告丙○○、乙○於95年6月10日里長選舉當日並
    未前往投票。
  (3)按刑法第146條之妨害投票結果正確罪，必須行為人主觀上
    具備妨害投票正確結果之故意，而以詐術或其他非法之方法
    ，使投票發生不正確之結果或變造投票之結果行為，始足以
    構成本罪。至所謂「使投票發生不正確之結果」，乃指行為
    人使投票所得之結果，與真實之結果不相符合之意，亦即指
    因行為人之妨害投票行為而導致投票結果為不正確之「票數
    」而言，此與以該選舉區內有選舉權人數及投票人數為比例
    之投票率，或以投票人數及各候選人得票數為比例之得票率
    無關，亦不以使落選者當選或使當選者落選為必要。即因行
    為人之妨害投票行為使各候選人所得「票數」發生不正確者
    ，始構成上開之妨害投票結果正確罪。故有選舉權人即有投
    票權人（含虛報遷入戶籍取得投票權之人）於投票日未參與
    投票時，即無從影響各候選人之得票數，應無由導致投票結
    果有不正確「票數」之情形發生。是上開妨害投票結果正確
    罪之既、未遂區分，應以行為人已否使投票票數發生不正確
    結果為斷。依公職人員選舉罷免法第15條第1項規定，有選
    舉權人在各該選舉區繼續居住四個月以上者，為公職人員選
    舉各該選舉區之選舉人，依其文義解釋，係以有選舉權人在
    各該選舉區繼續居住滿4個月以上，為取得各該選舉區選舉
    人資格之要件；則遷入戶籍時僅屬取得各該選舉區選舉人資
    格之準備動作，尚非得視為已著手於妨害投票結果正確罪犯
    罪構成要件行為之實行；而遷入戶籍者，縱已取得投票權，
    但於投票日並未實行投票，則根本無從使投票發生正確與否
    之可能，尚無所謂既、未遂之問題，應不屬於已達著手程度
   （最高法院91年台上字第376號判決意旨參照）。本件被告丙
    ○○、乙○雖虛偽遷入戶籍，並已具有形式上之投票權，然
    於投票當日並未為投票行為，揆諸上開最高法院判決意旨，
    被告丙○○、乙○之行為即屬尚未著手於妨害投票罪犯罪構
    成要件行為，其等之行為僅止於預備階段，而該罪並未處罰
    預備犯之規定，自難論以刑法第146條第2項、第1項之妨害
    投票正確未遂罪。而從事虛偽遷移戶籍之被告丙○○、乙○
    不構成妨害投票正確未遂罪，縱使被告甲○○與被告丙○○
    、乙○就虛偽遷移戶籍一事主觀上有所謀議，惟客觀行為未
    達著手之階段，故被告甲○○亦無成立犯罪之可能。至刑法
    第146條雖於96年1月24日經總統公布增訂第2項規定「意圖
    使特定候選人當選，以虛偽遷徙戶籍取得投票權而為投票者
    ，亦同。」，然亦未處罰預備犯，是不論依修正前或修正後
    之刑法第146條，被告等均無成立犯罪之可能，復予敘明。
  (4)綜上所述，揆諸首開法條規定及說明，公訴人認被告3人涉
    犯刑法第146條第2項、第1項之妨害投票正確未遂罪嫌，尚
    有未合，此外，復查無其他積極證據足認被告3人確有公訴
    人所指上開犯行，應認被告3人犯罪尚屬不能證明，自應為
    其3人無罪之諭知。
據上論斷，應依刑事訴訟法第301條第1項，判決如主文。
中　　華　　民　　國　　96　　年　　8 　　月　　16　　日
                     台灣台中地方法院刑事第二庭
                         審判長法  官  林清鈞
                               法  官  許金樹
                               法  官  陳姵君
上正本證明與原本無異。
如不服本判決，應於送達後十日內向本院提出上訴狀（須附繕
本），上訴於台灣高等法院台中分院。
                               書記官  莊金屏
中　　華　　民　　國　　96　　年　　8 　　月　　16　　日
